臺灣雲林地方法院民事判決　　　　　　　96年度簡上字第34號
上　訴　人　統一超商股份有限公司
法定代理人　乙○○
訴訟代理人　甲○○
被 上 訴人　丙○○
訴訟代理人　劉嘉堯律師
上列當事人間請求給付租金事件，上訴人對於中華民國96年3 月
15日本院斗六簡易庭95年度六簡字第293 號第一審判決提起上訴
，本院於民國96年10月17日言詞辯論終結，判決如下：
    主      文
上訴駁回。
原判決主文第一項所命給付部分，減縮為上訴人應給付被上訴人
新臺幣貳佰拾萬仟肆佰元，及自民國九十五年十一月十四
日起至清償日止，按年息百分之五計算之利息。
第二審訴訟費用新臺幣萬陸仟貳佰肆拾玖元由上訴人負擔，其
餘肆仟佰零陸元由被上訴人負擔。
    事實及理由
甲、程序方面：
    按第二審訴之變更或追加，非經他造同意，不得為之，但擴
    張或減縮應受判決事項之聲明者，不在此限，民事訴訟法第
    446 條第1 項定有明文。本件被上訴人於本院斗六簡易庭第
    一審審理時原請求上訴人給付被上訴人新臺幣（下同）2,62
    7,697 元（起訴時請求金額為2,930,000 元，於民國95年12
    月5 日第一審審理時減縮為2,627,697 元），及自95年11月
    14日起至清償日止，按年息5%計算之利息。嗣於本院96年10
    月17日審理期日時，被上訴人請求上訴人應給付被上訴人2,
    333,400 元，及自起訴狀繕本送達之翌日起至清償日止，按
    年息5%計算之利息，核屬聲明之減縮，應予准許。
乙、實體方面：
  一被上訴人於原審起訴時主張：
    被上訴人於91年12月25日與上訴人簽訂房屋租賃契約，將坐
    落於雲林縣斗六市○○里○○路41號房屋出租（下稱系爭租
    賃物）與上訴人開設「統一超商」，租賃期間自91年12月25
    日起至96年12月24日止共計5 年，每月租金依契約第3 條約
    定：「(1)每月租金175,000 元。(2)自93年6 月25日起，每月
    租金調整為190,000 元。(3)租金每1 個月，預付1 次。」詎
    上訴人自93年8 月起，即未再給付租金，被上訴人並於94年
    6 月15日，委由陳豐裕律師代函向上訴人催告，請上訴人應
    於94年6 月30日前將租金給付被上訴人，惟上訴人迄今仍未
    給付，而自93年8 月起每月租金調整為190,000 元，至94年
    12月6 日系爭租賃物遭法院拍賣，移轉登記予拍定人葉淑麗
    為止，計16個月又12日未給付租金，經扣除已交付之押金
    300,000 元，尚積欠租金2,930,000 元，為此依法起訴等語
    。並聲明：上訴人應給付被上訴人2,627,697 元，及自民
    國95年11月14日起至清償日止，按年息5%計算之利息。訴
    訟費用由上訴人負擔。
  二上訴人於原審則以：
    (一)被上訴人與訴外人丁○○間買賣契約、抵押權設定契約暨
      所有權登記、抵押權設定等行為，業經法院認均係通謀虛
      偽意思表示，應屬無效確定。則被上訴人對於系爭租賃物
      是否仍擁有所有權已有疑問，致上訴人無法確定給付租金
      對象，被上訴人亦有難為對待給付之虞，上訴人得依民法
      第265條拒絕給付。
    (二)依民法第436 條之規定，租賃標的物有權利瑕疵遭第三人
      主張權利時，承租人得終止租賃契約。今被上訴人與訴外
      人丁○○所有權移轉及債權關係已遭判決無效確定，應由
      被上訴人塗銷系爭租賃物之移轉登記，返還訴外人丁○○
      ，被上訴人所提供之系爭租賃物已有權利瑕疵。
    (三)被上訴人於民事起訴狀中請求訴訟標的的金額為2,930,00
      0 元，請求起迄月份為93年8 月份起至94年12月止，共計
      17個月，每月租金為190,000 元。另依租賃契約書第3 條
      「租金為每月預付1 次，並由乙方代扣10% 租賃所得稅..
      .. 」 ，惟原屬被上訴人所屬之系爭不動產經拍賣後，已
      於94年12月6 日移轉登記予第三人葉淑麗，上訴人與被上
      訴人間租賃契約亦應終止，故被上訴人所請求之起迄日應
      為93年8 月25日起至94年12月6 日止，而非至94年12月25
      日止。被上訴人得請求之金額應為2,627,697 元等語，以
      資抗辯。並聲明：1.被上訴人之訴及其假執行之聲請駁回
      。2.訴訟費用由被上訴人負擔。3.如受不利益判決，願供
      擔保請准予宣告免予假執行。
  三原審為被上訴人全部勝訴之判決，上訴人不服，提起上訴，
    除援用原審之陳述及舉證外，補稱：(一)上訴人係本於善意第
    三人地位信賴被上訴人確實擁有系爭租賃物之所有權，而與
    被上訴人簽立租賃契約，被上訴人明知其非出租人，仍惡意
    將系爭租賃物繼續出租予上訴人，上訴人依民法第226 條、
    第148 條及「惡意不受保護原則」解除租賃契約。(二)被上訴
    人亦曾簽立協議書予上訴人，表示「因日前租賃標的物所有
    權及租金收取遭萊爾富股份有限公司（下稱萊爾富公司）爭
    執..... 並暫不給付租金予被上訴人」等語，代表被上訴人
    已了解因系爭租賃標的物陷於紛爭，而同意上訴人暫不給付
    租金。(三)兩造簽訂租賃契約後，上訴人依約交付300,000 元
    押金予被上訴人，此部分金額應由被上訴人請求之租金金額
    中扣除。另原審判決之金額漏未計算94年12月6 日之租金，
    故被上訴人得請求之金額應為2,333,400 元等語。並於本院
    聲明：(一)原判決廢棄。(二)被上訴人第一審之訴駁回。(三)第一
    審及第二審訴訟費用由被上訴人負擔。
  四被上訴人對於上訴人之上訴，仍援用原審之陳述及舉證資為
    抗辯，並求為判決駁回上訴，但對上訴人抗辯應扣除押金30
    0,000元之事實不爭執，故於本院減縮聲明如上所載。
  五兩造不爭執之事實：
    (一)兩造於91年12月25日簽訂租賃契約，由被上訴人將系爭租
      賃物全部出租予上訴人，租賃期間自91年12月25日起至96
      年12月24日止，每月租金為175,000 元，自93年6 月25日
      起每月租金調整為190,000 元，並由上訴人交付被上訴人
      押金300,000 元。
    (二)上訴人自93年8 月起至94年12月6 日系爭租賃物經拍賣移
      轉登記予第三人葉淑麗止，有繼續使用系爭租賃物之事實
      ，然未依約給付租金與被上訴人，被上訴人於94年6 月15
      日催告，請上訴人於94年6 月30日前將租金給付被上訴人
      ，然上訴人仍未給付。
    (三)訴外人萊爾富公司訴請確認被上訴人與訴外人丁○○間之
      消費借貸債權及系爭租賃物所有權移轉行為無效，業經本
      院、臺灣高等法院臺南分院及最高法院認定被上訴人與丁
      ○○間之消費借貸債權及系爭租賃物所有權移轉係通謀虛
      偽意思表示而無效，判決萊爾富公司勝訴確定，並得代位
      丁○○請求被上訴人塗銷系爭租賃物所有權移轉登記。
  六得心證之理由：
    (一)上開兩造不爭執之事實，有被上訴人提出之房屋租賃契約
      、豐裕律師事務所函文、臺灣高等法院臺南分院93年度上
      字第157 號、最高法院94年度臺上字第867 號判決各1 份
      （均為影本）附卷可參，應堪認定為真實。
    (二)本案爭點應在於1.被上訴人是否有權基於租賃契約向上訴
      人請求租金？2.被上訴人非系爭租賃物之所有權人，將系
      爭租賃物出租予上訴人，上訴人得否依民法第226 條、第
      148 條及「惡意不受保護原則」解除租賃契約？3.被上訴
      人有無同意上訴人得暫緩給付租金？茲析述如下：
      1.按「稱租賃者，謂當事人約定，一方以物租與他方使用
        收益，他方支付租金之契約。」「出租人應以合於所約
        定使用收益之租賃物，交付承租人，並應於租賃關係存
        續中，保持其合於約定使用、收益之狀態。」民法第42
        1 條第1 項、423 條定有明文。又租賃契約，係以當事
        人約定，一方以物租與他方使用收益，他方支付租金而
        成立，並不以出租人對於租賃物有所有權為要件，最高
        法院64年臺上字第424 號判例可資參照。查兩造間訂有
        租賃契約，且被上訴人依約自91年12月25日起至94年12
        月6 日止，將租賃物交付上訴人使用、收益，為兩造所
        不爭執，上訴人雖以被上訴人並非該系爭租賃物之所有
        權人，故拒絕給付租金置辯。然依上開說明，被上訴人
        對於系爭租賃物有無所有權，要與被上訴人是否有權為
        出租行為係屬二事，況且無權占有人亦得將租賃物出租
        與他人，而成立有效之租賃契約。故兩造之租賃契約已
        經成立生效，被上訴人亦已依約將租賃物交與上訴人使
        用收益，上訴人即應履行支付租金之義務。
      2.上訴人又辯稱：租賃物具有權利瑕疵，而遭第三人主張
        時，承租人得終止該租賃契約，民法第436 條定有明文
        。今被上訴人與訴外人丁○○間之所有權移轉及債權關
        係已遭判決無效確定，應由被上訴人塗銷登記返還訴外
        人丁○○，被上訴人所提供系爭租賃物已有權利瑕疵，
        以致上訴人無法確定給付對象云云。然觀諸民法第43 6
        條文之文義，須租賃物有權利瑕疵，而遭第三人主張權
        利時，承租人得終止該租賃契約。然查訴外人丁○○是
        否有對該租賃物主張權利，上訴人是否有為終止該租賃
        契約之法律行為，上訴人均未舉其實證，是上訴人空言
        所辯，並不足採。又縱然系爭租賃契約已終止，然謂「
        終止」係法律關係向將來消滅，並非溯及消滅已發生之
        法律關係，故上訴人之抗辯，要屬無理由。
      3.上訴人另抗辯被上訴人明知其非出租人，仍惡意將系爭
        租賃物繼續出租與上訴人，依民法第226 條、第148 條
        及「惡意不受保護原則」解除契約。然而，被上訴人對
        於系爭租賃物有無所有權，要與被上訴人是否有權為出
        租行為係屬二事，已如前述。再者，被上訴人確已依租
        賃契約提供系爭租賃物與上訴人使用，難認被上訴人有
        給付不能、遲延給付或違反誠信原則之情事，上訴人自
        無解除系爭租賃契約之權利。上訴人主張解除租賃契約
        ，於法不合。
      4.上訴人主張被上訴人同意暫緩給付租金，並提出93年5
        月17日協議書影本1 份為證。然此部份為被上訴人所否
        認。且觀諸該協議書內容，被上訴人僅保證其為有權出
        租，如因該租約遭第三人主張權利，致上訴人受損害時
        ，除賠償上訴人1,000,000 元違約金外，應全額賠償上
        訴人損失，及萊爾富公司因系爭租賃物提起確認訴訟，
        如萊爾富公司獲勝訴判決，被上訴人同意對上訴人因此
        受敗訴之損失，以按月不收取租金2/3 ，僅收取租金1/
        3 抵扣至上訴人損失完全填補為止，並未記載被上訴人
        同意上訴人得暫緩給付租金等情，有該協議書1 份附卷
        可稽。上訴人復未能舉證證明被上訴人確曾同意暫緩給
        付租金。而萊爾富公司對上訴人及訴外人丁○○訴請確
        認租賃關係存在一案，業經臺灣臺北地方法院判決駁回
        起訴，臺灣高等法院駁回上訴，亦有臺灣臺北地方法院
        92年度訴字第4932號、臺灣高等法院95年度上更(一)字第
        105 號民事判決影本各1 份附卷可按。故協議書內容所
        指萊爾富公司獲勝訴判決，被上訴人僅收取1/3 租金填
        補上訴人損失之條件，亦不成就。上訴人抗辯被上訴人
        同意緩期清償租金，並無證據可以證明，所辯自非可採
        。
      5.依兩造簽訂之租賃契約書第3 條「租金為每月預付1 次
        ，並由乙方代扣10% 租賃所得稅...... 」 而原屬被上
        訴人之系爭租賃物經拍賣後，已於94年12月6 日移轉登
        記予第三人葉淑麗，兩造間之租賃契約亦已終止。因上
        訴人給付租金係採預付方式，自93年8 月份起至94年10
        月份止為完整月份，而11月租金僅有12天（即94年11月
        25日起至94年12月6 日），再扣除上訴人已繳納充作租
        金之押金300,000 元，被上訴人可請求之金額應為2,33
        3,400元，計算方式如下：
        (1)93年8 月份起至94年10月止共計15個月，租金總計為
          2,850,000元（190,000 15）。
        (2)11月份租金僅有12天，其租金為76,000元。
        (3)上述＋共計2,926,000 元，但依租賃契約書第3
          條的3 項之規定，再代扣10% 租賃所得292,600 元及
          租金300,000 元，被上訴人得向上訴人請求2,333,40
          0 元之租金。
  七從而，被上訴人依據租賃契約之約定，請求上訴人給付租金
    2,333,400 元，及自起訴狀繕本送達翌日起，即95年11月14
    日起至清償日止，按年息5%計算之利息，為有理由，應予准
    許。又本件係適用簡易程序所為上訴人敗訴之判決，依民事
    訴訟法第389 條第1 項第3 款規定，應依職權宣告假執行。
    是則原審為上訴人敗訴之判決，並依職權為假執行之宣告，
    於法並無違誤。上訴人上訴意旨仍執陳詞指摘原判決不當，
    求予廢棄改判，為無理由，應予駁回。
  八本件事證已臻明確，兩造其餘攻擊防禦方法及所提之證據，
    與判決結果不生影響，不另論述，併此敘明。
  九上訴人因本件訴訟，支出第二審裁判費40,555元，本件上訴
    人除被上訴人減縮部份外，因受敗訴判決，應負擔全部之訴
    訟費用。爰依民事訴訟法第87條第1 項規定，就本件第二審
    之訴訟費用，依職權併予裁判如第三項所示。
丙、據上論結，本件上訴為無理由，依民事訴訟法第436 條之1
    第3 項、第449 條第1 項、第78條，判決如主文。
中　　華　　民　　國　　96　　年　　10　　月　　31　　日
                  民事第二庭    審判長法  官  林秋火
                                      法  官  黃一馨
                                      法  官  楊欣怡
不得上訴。
中　　華　　民　　國　　96　　年　　10　　月　　31　　日
                                      書記官　林美鳳
